臺灣臺北地方法院民事判決　　　　　　　　　　　　　　 九十三度金字第一八號
　　原　　　告　復華證券金融股份有限公司
　　法定代理人　丁○○
　　訴訟代理人　丙○○
　　　　　　　　庚○○
　　　　　　　　己○○
　　被　　　告　甲○○○
　　訴訟代理人　廖湖中律師
右當事人間請求給付融資券款事件，經本院於民國九十三年八月二十三日言詞辯論終
結，判決如左：
    主    文
原告之訴駁回。
訴訟費用由原告負擔。
    事實及理由
一、本件原告起訴主張：被告於民國八十二年三月五日向原告申請開立帳號000-
    0-00000號之證券信用交易帳戶（嗣因證券商變更，帳號改為第五六五-Ｎ
    -０一一一五號），兩造並簽立融資融券契約，使被告得以從事有價證券融資融
    券信用交易，被告向原告融資購買證券，除應依核定利率計付利息外，如未依約
    清償融資款，尚應依核定利率百分之十計付違約金。被告於八十八年四月七日買
    進訴外人中國貨櫃股份有限公司股票（下稱中櫃公司股票）二十萬股，向原告融
    資新台幣（下同）五百二十九萬九千元，並提供前揭中櫃公司股票作為擔保，融
    資期限為六個月，被告應於八十八年十月六日以前清償前開融資款。詎被告屆期
    未依約清償，原告遂依融資融券契約第六條約定處分前開供擔保之股票，所得價
    款經清償證券商手續費、交易稅、利息及部分融資本金後，尚積欠原告三百十九
    萬二千五百七十五元。訴外人李成祿雖於八十八年十月三十日與原告簽立和解協
    議書，同意以併存債務承擔之方式承擔包括被告在內之八名自然人及四名法人積
    欠原告之債務，但並未與原告約定清償時抵充債務之順序。而以李成祿提供之股
    票變價所取得之價款，不足以清償李成祿所承擔之全部債務，依民法第三百二十
    二條第二款規定應以債務人應清償獲益最多者儘先抵充，原告遂先抵充訴外人富
    民投資公司及華聖投資公司對原告之債務，故被告積欠原告之系爭債務並未受到
    清償等情，爰依系爭融資融券契約法律關係，求為命被告給付三百十九萬二千五
    百七十五元及如附表所示利息及違約金之判決。
    被告則以：被告所積欠原告之系爭融資款債務，訴外人李成祿已與原告簽訂和解
    協議，約定由訴外人李成祿為併存債務承擔，並達成協議就李成祿承擔之十二名
    債務人債務中，以自然人債務人之債務優先清償，並以自然人債務中先到期者最
    優先清償，而被告對原告之債務即屬自然人債務人之債務最先到期者，故訴外人
    李成祿提供之中櫃公司股票一千五百張及二百萬元現金應儘先抵充被告之債務，
    故被告債務業經清償完畢。縱認原告與李成祿並未約定抵充順序，但原告未即時
    處分訴外人李成祿提供用以擔保系爭融資債務之中櫃公司股票，延宕至該股票每
    股價格跌至五‧六六元始為處分，致無法清償李成祿依和解協議所承擔之全部債
    務，原告之處理方式有違誠實信用方法，應依民法第二百十七條免除被告之系爭
    融資款償還責任。又縱認被告系爭融資款債務仍然存在，然原告亦僅能以各該債
    務人對原告之債務，與原告出售前開一千五百張中櫃公司股票及李成祿提供之二
    百萬元現金之總合比例清償各該債務，不能逕行清償訴外人華聖投資公司及富民
    投資公司對原告之債務等語，資為抗辯。而聲明求為原告之訴駁回。
二、原告主張被告向原告申請開立證券信用交易帳戶，兩造並簽訂融資融券契約，被
    告於八十八年四月七日為買進中櫃公司股票二十萬股，向原告融資五百二十九萬
    九千元，被告於融資期限屆至未依約給付融資款，經原告將被告提供之前開擔保
    股票處分後，仍不足三百十九萬二千五百七十五元之事實，業據提出開立證券信
    用交易帳戶申請表、融資融券契約書、融資融券業務操作辦法節錄條文、融資＼
    融券到期名冊、信用交易應處分擔保品明細表、客戶買賣成交憑單、原告復證北
    區（九二）字第五五號函、續約同意書及和解協議書等各乙份及中華民國郵政交
    寄大宗掛號函件存根聯二份為證（見本院卷第二一頁至第四六頁、第七二頁至第
    七六頁），並為被告所不爭執，堪認為真實。至原告主張被告尚積欠其三百十九
    萬二千五百七十五元，則為被告所否認，並以前開情詞置辯。經查：
（一）按對於一人負擔數宗債務，而其給付之種類相同者，如清償人所提出之給付，
      不足清償全部債額時，由清償人於清償時，指定其應抵充之債務，民法第三百
      二十一條定有明文。而清償抵充之方法除民法第三百二十一條規定之指定抵充
      外，依契約自由原則，清償人與債權人得以契約定抵充之債務。抵充契約之成
      立係依清償人與債權人之合意而成立，與指定抵充係依債權人一方之意思表示
      為之，並不相同。
（二）被告抗辯其對原告之系爭融資款債務已經訴外人李成祿提供中櫃公司股票及現
      金二百萬元清償等語，雖為原告所否認，主張李成祿提供之股票及現金已清償
      訴外人富民投資公司及華聖投資公司對原告之債務云云。惟查訴外人李成祿於
      八十八年十月三十日與原告公司簽立和解協議書約定：「一、和解之緣起：如
      附表所示人（原債務人）對甲方（原告）之信用交易融資金、利息等債務，由
      乙方（李成祿）代原債務人向甲方協議，原債務人之上揭債務毋以處分擔保股
      票方式處理，而改由乙方為併存之債務承擔，以和解方式與甲方協議清償債務
      」（見本院卷第七三頁之和解協議書），故訴外人李成祿以併存債務承擔方式
      承擔包括被告在內前開和解協議書附表十二位債務人對原告之債務，各該債務
      亦成為李成祿對原告之債務。次查證人即代表李成祿簽訂系爭和解協議書、時
      任中櫃公司董事兼發言人之戊○○到場證稱：李成祿於八十八年十月三十日與
      原告簽立系爭和解協議書，有口頭要求如提供之股票及現金不足清償全部債務
      ，應自該和解協議書附表之自然人債務人之債務先抵充，且先到期者先還，並
      經代表原告到場簽約之法務部門經理及財務部門副理同意（見本院卷第九八頁
      及第一０一頁）等語。足認兩造於八十八年十月三十日簽立系爭和解協議書時
      ，已約定就訴外人李成祿提供之給付，先抵充該和解協議書附表所載之自然人
      債務人之債務，而自然人債務人之債務中又以清償期較早到者優先清償。而訴
      外人李成祿所承擔之八名自然人債務人之債務中，以被告、訴外人王皇然及何
      添順最先到期，均為八十八年十月七日，業據證人戊○○到場證述明確（見本
      院卷第九八頁），並有融資/融券到期名冊、中華民國郵政交寄大宗掛號函件
      各乙份及信用交易應處分擔保品名細表五份在卷可證（見本院卷第三三頁至第
      三九頁）。再查訴外人李成祿並未依前開和解協議書第三條第一款約定於八十
      八年十一月十五日以前，全部以現金清償所承擔前開債務人之債務，而僅提供
      二百萬元為清償，為兩造所不爭，並經證人即時任原告公司業務員之乙○○到
      場證述明確（見本院卷第一００頁），原告遂依和解協議書第三條約定處分包
      括李成祿前追加提供之中櫃公司股票一千五百張，亦為兩造所不爭，該一千五
      百張股票經出售所得金額共八百二十四萬八千八百三十三元，有處分名細表乙
      份及合併買賣報告書暨交割憑單數份在卷可查（見本院卷第一二三至第一三八
      頁），再加上李成祿前開提供之二百萬元現金，李成祿為承擔前開和解協議書
      附表所載債務提供清償之金額共計一千零二十四萬八千八百三十三元（股票出
      售所得0000000+現金0000000=00000000）。而原告將被告及訴外人王皇然提供
      擔保之股票處分後所餘債務分別為三百十九萬二千五百七十五元及十七萬四千
      零九十七元，有被告及王皇然催收款掛帳查詢表在卷可查（見本院卷第二四三
      頁及第二四四頁）；至訴外人何添順部分，原告雖云將何添順提供之股票處分
      後，何添順尚積欠原告七百二十一萬六千九百四十三元。然依原告與訴外人李
      成祿簽立之和解協議書後附之客戶融資明細表所載，李成祿同意承擔何添順之
      債務範圍僅六百六十五萬一千元（見本院卷第七六頁），自僅能以此金額列入
      原告與李成祿約定應優先抵償之債務。原告復同意於清償抵充時僅以本金計算
      （見本院卷第二五四頁），則被告、王皇然及何添順之債務總額總計為一千零
      一萬七千六百七十二元（被告0000000+王皇然174097+何添順
      0000000=00000000），尚低於李成祿提供之前開中櫃公司股票出售所得價款及
      二百萬元現金之總合，被告抗辯其積欠原告之債務，已因訴外人李成祿之清償
      而消滅，洵屬可取。
（三）原告雖主張如有證人戊○○所證稱應優先抵充被告、王皇然及何添順對原告債
      務之情事，為何於系爭和解協議書上不為此項記載，故戊○○之證言與事實不
      符云云。然查證人戊○○與兩造間並無特殊利害關係，自無為虛偽證述之必要
      ；再證人戊○○亦證稱：因該和解協議書附表所列之被告及王皇然等自然人債
      務人，透過黑道去找訴外人李成祿麻煩，李成祿遂於八十八年十月三十日與原
      告簽立系爭和解協議書（見本院卷第九八頁及第一０一頁）等語；且證人即時
      任原告公司業務員之乙○○亦到場證稱：因中櫃公司股票下跌致擔保維持率不
      足，使被告及訴外人王皇然及何添順積欠原告融資債務，因被告、王皇然及何
      添順係在其業務範圍之吉星證券下單買進中櫃公司股票，伊遂透過吉星證券林
      清朗副總經理找李成祿解決債務問題，李成祿有提供二百萬元及中櫃公司股票
      （見本院卷第九九頁至第一００頁）等語，雖證人乙○○亦證稱：其去找李成
      祿解決之債務並非僅有被告、訴外人王皇然及何添順部分（見本院卷第一００
      頁）等語。然查被告、訴外人王皇然及何添順積欠原告之債務既屬乙○○之業
      務範圍，而他人則否，則乙○○去找李成祿其主要解決之債務，應為被告、訴
      外人王皇然及何添順積欠原告之債務。則李成祿既基於避免被告、王皇然及何
      添順繼續找麻煩而簽立前開和解協議書，且原告公司承辦被告、王皇然及何添
      順債務之乙○○復請李成祿解決債務，而李成祿亦確實提供二百萬元及中櫃公
      司股票，堪認李成祿簽立前開和解協議書時，確有動機要求如不能清償全部債
      務時，應自被告、王皇然及李成祿之先到期債務部分先行抵償；又原告與李成
      祿前開債務抵充順序之約定，雖未記載在前開和解協議書上，然口頭約定未記
      載在書面之原因甚多，不能以此否認證人戊○○證言之真實性。原告此部分主
      張，為不足取。
三、綜上所述，原告依系爭融資融券契約，請求被告給付三百十九萬二千五百七十五
    元及如附表所示之利息及違約金，洵屬無據，不應准許。
四、兩造其餘主張陳述及所提之證據，經本院審酌後，認均不足以影響本判決之結果
    ，均毋庸再予論述，附此敘明。
五、據上論結，原告之訴為無理由，依民事訴訟法第七十八條，判決如主文。
中　　　華　　　民　　　國　　九十三　　年　　　十　　　月　　　一　　　日
                                        民事第三庭   法      官　黃書苑
附表：
┌──────┬───────────┬───────┬─────────┐
│融 資 本 金 │ 利  息  起  算  日   │年  息（﹪）  │違  約  金        │
│（新台幣）  │                      │              │                  │
│            │                      │              │                  │
├──────┼───────────┼───────┼─────────┤
│三百十九萬  │89.01.09-90.04.03     │9.95          │按利息加計百分之十│
│二千五百七十├───────────┼───────┤                  │
│五元        │90.04.04-90.06.05     │9.45          │                  │
│            ├───────────┼───────┤                  │
│            │90.06.06-90.07.18     │9.20          │                  │
│            ├───────────┼───────┤                  │
│            │90.07.19-90.09.23     │8.68          │                  │
│            ├───────────┼───────┤                  │
│            │90.09.24-91.08.25     │8.43          │                  │
│            ├───────────┼───────┤                  │
│            │91.08.26-91.11.10     │7.43          │                  │
│            ├───────────┼───────┤                  │
│            │91.11.11-92.06.30     │6.95          │                  │
│            ├───────────┼───────┤                  │
│            │92.07.01-清償日       │6.65          │                  │
└──────┴───────────┴───────┴─────────┘
右為正本係照原本作成。
如對本判決上訴，須於判決送達後二十日之不變期間內，向本院提出上訴狀。
中　　　華　　　民　　　國　　九十三　　年　　　十　　　月　　　一　　　日
                                                     法院書記官  趙郁涵
